【裁判字號】    98,家訴,46
【裁判日期】    980929
【裁判案由】    確認遺囑無效
【裁判全文】
臺灣臺北地方法院民事判決              98年度家訴字第46號
原      告  劉光梯
            劉光詡
共      同
訴訟代理人  林衍鋒律師
被      告  劉光秀
            劉光娟
            劉光珠
            劉光璞
            劉光琪
            周仙珍
上列當事人間確認遺囑無效事件，本院於民國99年9月21日言詞
辯論終結，判決如下：
    主  文
原告之訴駁回。
訴訟費用由原告負擔。
    事實及理由
壹、程序部分：
    按確認法律關係之訴，非原告有即受確認判決之法律上利益
    者，不得提起之；確認證書真偽或為法律關係基礎事實存否
    之訴，亦同，民事訴訟法第247條第1項定有明文。查兩造均
    屬訴外人即被繼承人劉瑞雲之繼承人乙節，為兩造所不爭執
    ，且有原告提出之繼承系統表、戶籍謄本等件為證，堪信為
    真。原告等人起訴確認系爭遺囑無效，係關於劉瑞雲之遺產
    如何分配予兩造的基礎事實，被告周仙珍否認系爭遺囑之無
    效，使原告等人可以繼承的遺產範圍即陷於不明確之地位，
    且該不安狀態得以確認判決予以除去，是原告等人就被告周
    仙珍提起本件訴訟存有即受確認判決之法律上利益，於法即
    無不合，應予准許。惟原告自陳：被告劉光秀、劉光娟、劉
    光珠、劉光璞及劉光琪等人亦認為系爭遺囑之無效等語 (見
    本院98年5月6日本院言詞辯論筆錄)，顯見上開被告劉光秀
    等人並未否認遺囑之無效，則原告對於渠等提起本件訴訟，
    則欠缺確認利益，應予駁回，合先敘明。
貳、實體部分：
二、原告起訴主張：劉瑞雲於民國97年11月7日逝世，遺有門牌
    號碼臺北市大安區○○○路○段248巷18弄2號4樓之房屋及該
    屋坐落之臺北市○○區○○段2小段第222地號土地(下稱系
    爭房地)。兩造皆為劉瑞雲之法定繼承人，依法得共同繼承
    系爭房地，詎料，被告周仙珍以其所持有劉瑞雲於94年8月
    16日所為之自書遺囑(下稱系爭遺囑)，並以系爭遺囑已載明
    將系爭房地贈與周仙珍為由，拒絕偕同辦理共同繼承登記。
    惟以系爭遺囑之筆跡與劉瑞雲生前所為其他書信之筆跡相互
    比對，不論運筆神韻或筆畫特徵，均是南轅北轍，顯見系爭
    遺囑並非由劉瑞雲親自書寫。退而言之，劉瑞雲曾於93年2
    月13日走失而流落街頭，且於同年月27日後，經數次診斷，
    均認定已罹患無併發症之初老年期痴呆症、阿茲海默氏病等
    ，生活根本無法自理，對於諸子執輩亦視而不見，故縱系爭
    遺囑係由其作成，亦係於無意識之狀態下所為，而屬無效等
    語，為此提起本件確認訴訟。並聲明：確認遺囑人劉瑞雲於
    94年8月16日所為之自書遺囑無效。
二、被告抗辯則以：系爭遺囑係在徐方齡律師見證下，由劉瑞雲
    所親寫遺囑全文，故該遺囑之真正性應屬無疑等語資為抗辯
    ，並聲明：原告之訴駁回。
三、劉瑞雲於97年11月7日逝世，遺有系爭房地，此有戶籍謄本
    、臺北市稅捐稽徵處房屋稅籍證明書、土地謄本為證，復為
    兩造所不爭執，堪信為真。惟原告主張系爭遺囑並非劉瑞雲
    親筆書寫，或係劉瑞雲於無意識狀態下所書寫，故系爭遺囑
    應屬無效等，則為被告所否認，並以前詞置辯。茲分述如下
    ：
(一)按自書遺囑者，應自書遺囑全文，記明年、月、日，並親自
    簽名；如有增減、塗改，應註明增減、塗改之處所及字數，
    另行簽名，民法第1190條定有明文。
(二)經查，系爭遺囑經本院送請法務部調查局鑑定，鑑定結果認
    系爭遺囑之筆跡，與兩造所不爭執真正之劉瑞雲平日親筆書
    寫之信件原本、會議記錄原本、大陸地區在臺灣地區定居居
    留申請書原本、認證書原本、切結書原本、信封原本等件之
    筆跡相同，並說明該鑑定係綜合「整體觀察」與「細部檢視
    」所作成之結論，分別有該局98年10月7日調科貳字第
    09800515650號鑑定書及99年6月24日調科貳字第
    09900283810號函可證。另參以證人即系爭遺囑作成時之見
    證人徐方齡律師於本院審理時，結證稱：「...立遺囑人(
    按指劉瑞雲)的精神狀態很好，我有問立遺囑人為何要立遺
    囑，他說子女都長大成人，都沒有跟他同住，他說被告周仙
    珍跟他同住，晚年他身體不錯，都是靠著被告周仙珍照顧，
    怕他過世後沒人照顧，所以願意把房子單獨送給被告周仙珍
    ，...，所以後來就由立遺囑人在圓桌上親自寫下遺囑，我
    就坐在桌子旁邊...」、「(原告訴訟代理人：立遺囑人講話
    是否會丟三落四？)證人：不會，講話很清楚」、「(原告訴
    訟代理人：立遺囑人在寫的時候，是否一氣呵成？)證人：
    立遺囑人寫遺囑寫了將近壹個小時。」等語(參見本院98年6
    月3日言詞辯論筆錄)，是系爭遺囑係由劉瑞雲親自書寫遺囑
    全文，應堪採信，原告主張系爭遺囑之字跡與劉瑞雲生前所
    為相關書信之字跡相較有所差異云云，要難足採。
(三)復查，證人即於系爭遺囑作成時在場之被告周仙珍於本院審
    理時結證稱：「(原告訴訟代理人：你是否知道當時立遺囑
    人已經罹患老人癡呆症一年多了？)證人：我先生跟我講話
    都很正常。」、「(原告訴訟代理人：立遺囑人的老人癡呆
    症是否有好轉？)證人：他跟我講話都很正常，基本上他都
    算穩定。」等語，核與證人徐方齡前揭證述相符，是劉瑞雲
    於書寫系爭遺囑時係處於意識正常之狀態乙節，即屬信而有
    徵。而臺北市聯合醫院雖於回函中稱：病人(按指劉瑞雲)於
    民國94年7月12日後未再返診，病人仍患阿茲海默症，8月16
    日前後，推斷應無法(不具)正常之意思能力等語(見該院98
    年7月24日北市醫仁字第09830198300號函)。惟經本院再次
    函詢，該院則函覆稱：「...病人劉瑞雲君94年7月12日後未
    自返診，97年(應係「94年」之誤)8月16日前後可能不具正
    常之意思能力，乃依過去之經驗判斷，並無客觀依據。」等
    語，此有該院99年8月11日北市醫仁字第09931373900號函可
    證。故該院上開98年之函文所載內容既係基於經驗所為之推
    論而無實據，且與上開證人基於親自見聞所陳之內容相左，
    自難採信。是原告主張劉瑞雲係於無意識狀態下作成系爭遺
    囑，即非有據。則系爭遺囑既係由劉瑞雲親自書寫全文，記
    明年、月、日，並親自簽名蓋章，依首揭法條規定，應屬有
    效，原告上開主張，係無理由，應予駁回。
四、綜上所述，系爭遺囑係屬有效，原告等人訴請確認遺囑無效
    ，為無理由，應予駁回。
五、本件事證已臻明確，兩造其餘主張、陳述及所提之證據暨攻
    擊防禦方法，均與本案判斷結果無影響，爰不一一贅述，附
    此敘明。
六、據上論結，本件原告之訴為無理由，依民事訴訟法第78條，
    判決如主文。
中    華    民    國    98    年    9     月    29    日
                  家事法庭法      官  彭南元
以上正本係照原本作成。
如對本判決上訴，須於判決送達後20日內向本院提出上訴狀。
中    華    民    國    98    年    9     月    29    日
                          書  記  官  尹遜言

司法院資訊處製作；財團法人民間司法改革基金會備份。
